【裁判字號】    97,訴,2742
【裁判日期】    971128
【裁判案由】    拆屋還地等
【裁判全文】
臺灣臺北地方法院民事判決              97年度訴字第2742號
原      告  乙○○
訴訟代理人  陳國雄律師
複代理人    邱南嫣律師
            甲○○
                      樓
被      告  己○○
            戊○○
共      同
訴訟代理人  丁○○
被      告  丙○○原名閰嫺淩.
上列當事人間拆屋還地等事件，本院於民國97年11月6日言詞辯
論終結，判決如下：
    主  文
被告己○○應將坐落臺北市○○區○○段四小段六六０之一地號
土地上，門牌號碼為臺北市○○區○○路六十一巷五之一號，如
附圖所示甲部分面積五十三點八六平方公尺之房屋拆除，並將該
部分土地返還原告，暨自民國九十六年十二月二十四日起至返還
上開土地之日止，按月給付原告新臺幣玖佰肆拾捌元。
被告丙○○應將坐落臺北市○○區○○段四小段六六０之一地號
土地上，門牌號碼為臺北市○○區○○路六十一巷十九之一號，
如附圖所示乙部分面積三點九四平方公尺之房屋拆除，並將該部
分土地返還原告，暨自民國九十六年十二月二十四日起至返還上
開土地之日止，按月給付原告新臺幣陸拾玖元。
被告戊○○應自臺北市○○區○○段四小段六六０之一地號如附
圖所示甲部分土地遷出，並將該部分土地返還原告。
原告其餘之訴駁回。
訴訟費用由被告己○○、戊○○負擔百分之九十三，餘由被告丙○○負擔。
本判決原告勝訴部分，於原告以新臺幣貳拾玖萬壹仟元為被告己○○、戊○○，以新臺幣貳萬貳仟元為被告閰俊芬供擔保後，得
假執行。但被告己○○、戊○○如以新臺幣捌拾柒萬貳仟伍佰參
拾貳元，被告閰俊芬如以新臺幣陸萬參仟捌佰貳拾捌元為原告預
供擔保後，得免為假執行。
原告其餘假執行之聲請駁回。
    事實及理由
壹、程序方面：
一、按訴狀送達後，原告不得將原訴變更或追加他訴，但請求之
    基礎事實同一、擴張或減縮應受判決事項之聲明者，不在此
    限，民事訴訟法第255條第1項第2款、第3款分別定有明文。
    經查，原告於起訴時原聲明第一至四項為：「一被告己○○
    、戊○○應將坐落臺北市○○區○○段四小段660-1地號土
    地（下稱系爭660-1地號土地，起訴狀贅載660地號）上，門
    牌號碼為臺北市○○區○○路61巷5-1號面積約32平方公尺
    之全部違建物（下稱系爭5-1號房屋，面積以地政機關實測
    為準）拆除，並將上開土地返還原告。二被告丙○○（原名
    閰嫺淩）應將坐落系爭660-1地號土地上，門牌號碼為臺北
    市○○區○○路61巷19-1號面積約10平方公尺之全部違建物
    （下稱系爭19-1號房屋，面積以地政機關實測為準）拆除，
    並將上開土地返還原告。三被告己○○、戊○○應自民國
    96年12月24日起至返還上開土地之日止，按月給付原告新臺
    幣（下同）4320元。四被告閰俊芬應自96年12月24日起至返
    還上開土地之日止，按月給付原告1350元」（見本院卷第1
    、2頁），嗣於97年7月14日具狀變更訴之聲明第一二項為：
    「一被告己○○、戊○○應將坐落系爭660-1地號（更正聲
    明狀贅載660地號）土地上，如附圖所示甲部分面積53.86平
    方公尺之系爭5-1號房屋拆除，並將上開土地返還原告。二
    被告丙○○應將坐落系爭660-1地號土地上，如附圖所示乙
    部分面積3.94平方公尺之系爭19-1號房屋拆除，並將上開土
    地返還原告」（見本院卷第58頁），核屬擴張、減縮應受判
    決事項之聲明，尚無不合，又原告復於本院97年10月2日言
    詞辯論期日陳稱：變更訴之聲明第一項為請求被告己○○拆
    屋還地，及追加請求被告戊○○遷出等語（見本院卷第88頁
    ），是原告所為訴之變更、追加，亦係基於系爭5-1號房屋
    占用系爭660-1地號土地之事實，其原提出之證據資料仍得
    相互援用，核屬請求之基礎事實同一，亦無不合，揆諸前開
    規定，原告所為訴之變更、追加，均應予准許。
貳、實體方面：
一、原告起訴主張：原告於96年12月24日以拍賣為原因，受讓取
    得系爭660-1地號土地之所有權，坐落於系爭660-1地號土地
    上之系爭5-1號及19-1號房屋（占用面積分別如附圖所示甲
    、乙部分），分別為被告己○○、丙○○所有，被告戊○○
    並居住於系爭5-1號房屋內，嚴重損及原告之權益，原告就
    被告3人前開無權占有之行為，曾於97年1月8日以臺北信維
    第00099號存證信函，催告被告3人於期限內自動拆除違建物
    ，並將占有之系爭660-1地號土地返還原告，惟被告3人迄今
    竟仍繼續占用系爭660-1地號土地，已妨害原告土地之所有
    權權能之行使，原告為顧及雙方情誼，曾向臺北市文山區調
    解委員會聲請調解，惟兩造間皆無法達成共識，遂提起本件
    訴訟，爰依民法第767條規定請求被告己○○、丙○○拆屋
    還地，並依民法第179條規定，請求被告3人自原告取得系爭
    660-1地號土地所有權之日（即96年12月24日）起，至返還
    上開土地之日止，按月給付依土地申報地價年息10％計算之
    不當得利等語。並聲明：(一)被告己○○應將系爭660-1地號
    土地上，如附圖所示甲部分面積53.86平方公尺之系爭5-1號
    房屋拆除，並將該部分土地返還原告。被告戊○○應自系爭
    660-1地號如附圖所示甲部分土地遷出，並將該部分土地返
    還原告。(二)被告閰俊芬應將系爭660-1地號土地上，如附圖
    所示乙部分面積3.94平方公尺之系爭19-1號房屋拆除，並將
    該部分土地返還原告。(三)被告己○○、戊○○應自96年12月
    24日起至返還上開土地之日止，按月給付原告4320元。(四)被
    告閰俊芬應自96年12月24日起至返還上開土地之日止，按月
    給付原告1350元。(五)願供擔保請准宣告假執行。
二、被告則以：系爭5-1號房屋係未辦第一次保存登記之房屋，
    由訴外人高緒慶於53年間起造興建，當時系爭660-1地號土
    地所有權人張鴦對於訴外人高緒慶越界興建房屋於系爭660-
    1地號土地之事實，均未表示反對之意思，此係因當時土地
    並不值錢，且鄰地水災頻頻，故訴外人張鴦願提供系爭660-
    1地號土地，供訴外人高緒慶搭建系爭5-1號房屋，嗣訴外人
    高緒慶於73年10月8日將系爭5-1號房屋之處分權讓與被告己○○，原告於96年12月24日標售取得系爭660-1地號土地時
    ，即已知悉上情，原告之前手均已知悉系爭5-1號房屋越界
    建築而未予以反對，則被告己○○自得主張系爭5-1號房屋
    依法可以繼續坐落系爭660-1地號土地，系爭19-1號房屋之
    興建情形相同，原告亦不得主張移去或變更。另系爭5-1號
    、19-1號房屋自53年迄今，存在已逾44年之久，被告己○○
    、丙○○亦得依民法第772條準用第769條之規定，主張時效
    取得地上權，故原告之請求顯屬無據等語置辯。並聲明：(一)
    原告之訴及假執行之聲請均駁回。(二)如受不利之判決，願供
    擔保請准宣告免為假執行。
三、原告主張其於96年12月24日拍賣取得系爭660-1地號土地之
    所有權，坐落於其上之系爭5-1號、19-1號房屋（面積如附
    圖所示甲、乙部分）分別為被告己○○、丙○○所有，被告
    戊○○並居住於系爭5-1號房屋內之事實，業據其提出土地
    登記謄本、地籍圖、現場照片等件為證（見本院卷第5至8、
    12頁），且為被告己○○、戊○○、丙○○所不爭執，本院
    復依職權履勘現場並囑託臺北市古亭地政事務所派員會同測
    量系爭5-1號、19-1號房屋位置及占用系爭660-1地號土地之
    面積，並製有勘驗筆錄、複丈成果圖各乙份附卷可稽（見本
    院卷第45、51頁），自堪信原告此部分主張為真實。惟被告
    另以前詞置辯，則本件爭點厥為：(一)被告己○○、戊○○、
    丙○○是否無權占有系爭660-1地號土地？原告訴請被告己○○、丙○○拆屋還地，及請求被告戊○○自系爭660-1地
    號如附圖所示甲部分土地遷出，有無理由？(二)若被告己○○
    、戊○○、丙○○為無權占有，則原告得否請求其3人給付
    相當於租金之不當得利？數額為何？茲就本院判斷分述如下
    ：
  （一）被告己○○、戊○○、丙○○是否無權占有系爭660-1
        地號土地？原告訴請被告己○○、丙○○拆屋還地，及
        請求被告戊○○自系爭660-1地號如附圖所示甲部分土
        地遷出，有無理由？
      1.按當事人主張有利於己之事實者，就其事實有舉證之責
        任，民事訴訟法第277條前段定有明文。又以無權占有
        為原因，請求返還土地者，占有人對土地所有權存在之
        事實無爭執，而僅以非無權占有為抗辯者，土地所有權
        人對其土地被無權占有之事實無舉證責任，占有人自應
        就其取得占有係有正當權源之事實證明之。本件被告己○○、丙○○分別於系爭660-1地號土地上興建系爭5-1
        號及19-1號房屋（未辦保存登記），被告戊○○並居住
        於系爭5-1號房屋內等情，為兩造所不爭執，則被告抗
        辯渠等係有權占有系爭660-1地號土地，既為原告所否
        認，自應由被告就有權占有之事實負舉證責任。
      2.次按土地所有人建築房屋逾越疆界者，鄰地所有人如知
        其越界而不即提出異議，不得請求移去或變更其建築物
        ，民法第796條前段固定有明文，惟此僅於土地所有人
        建築房屋，遇有逾越疆界之時，鄰地所有人如知其越界
        ，卻不即時提出異議時，始有適用。又本條立法意旨係
        為調和土地相鄰關係，顧全社會整體經濟利益，以土地
        所有人所建房屋之整體僅有一部分逾越疆界，若予拆除
        ，勢將損及全部建築物之經濟價值而設鄰地所有人之忍
        受義務，其適用範圍自不宜任意擴張，從而，若越界建
        築者之房屋全部建築於他人之土地，自無本條之適用（
        最高法院28年上字第634號著有判例意旨可資參照）。
        準此，如土地所有人逾越疆界建築房屋，所建之房屋大
        部分在鄰地所有人之土地上，或甚至占用鄰地全部，即
        與越界建築之情形不符，尚難謂有本條之適用。被告雖
        抗辯系爭5-1號、19-1號房屋於興建時，系爭660-1地號
        土地原所有權人知悉有越界建築之情形，而不即提出異
        議云云，惟並未舉證以實其說，且依卷附土地複丈成果
        圖所示，系爭5-1號房屋大部分係坐落於原告所有之系
        爭660-1地號土地上，系爭19-1號房屋所坐落之同段662
        -1地號土地，亦無證據證明為被告丙○○所有，核與越
        界建築之要件不符，是被告前開所辯難以採信。
      3.又按占有人無法律上之權源在他人土地上有建築使用或
        其他工作物或竹木，可能係基於侵權行為之意思，亦可
        能基於越界建築使用，亦或界址不明致誤認他人土地為
        自己所有，或因不知他人土地而誤為占有使用，或可能
        係以取得土地所有權之意思占有，或是單純之使用土地
        ，而無任何行使權利之意思，尚難僅以占有人在他人土
        地上有建築物或其他工作物或竹木之客觀事實，即認占
        有人係基於行使地上權之意思而占有；因時效而取得地
        上權登記請求權者，不過有此請求權而已，在未依法登
        記為地上權人以前，仍不得據以對抗土地所有權人而認
        其並非無權占有（最高法院83年度臺上字第2254號、87
        年度臺上字第1284號判決、69年3月4日69年度第5次民
        事庭會議決議參照）。被告己○○、丙○○抗辯：渠等
        占有系爭660-1地號土地已逾44年，已因時效取得地上
        權，應非無權占有云云，惟依民法第772條準用同法第
        769條或770條之規定，主張因時效取得地上權者，須以
        行使地上權之意思而占有他人之土地，經過一定之期間
        ，始得請求登記為地上權人，此項意思表示依民法第94
        4條第1項之規定，既不在推定之列，故須由占有人負證
        明之責，然依被告提出之房屋稅繳款書、承諾書、居住
        證明書、戶籍謄本及電費繳納收據等（見本院卷第96至
        100頁），僅能證明被告己○○、丙○○於系爭5-1號、
        19-1號房屋居住使用多年之事實，尚不足以證明渠等係
        基於行使地上權之意思而占有之事實，難認渠等已具備
        時效取得地上權之要件，況縱認渠等因地上權取得時效
        完成，得主張其時效利益，依前開說明，亦僅得請求登
        記為地上權人而已，並非即取得地上權，在其未依法登
        記為地上權人之前，尚不能本於地上權之法律關係，向
        原告主張非無權占有，從而，被告所為時效取得地上權
        之抗辯，亦屬無據。
      4.另按所有人對於無權占有或侵奪其所有物者，得請求返
        還之，民法第767條前段定有明文。本件原告為系爭660
        -1地號土地之所有人，被告己○○所有之系爭5-1號房
        屋、被告丙○○所有之系爭19-1號房屋分別占有系爭66
        0-1地號土地如附圖所示之甲、乙部分，被告戊○○並
        居住使用系爭5-1號房屋等情，為兩造所不爭執，又被
        告己○○、丙○○係未經原告同意，且無何法律上原因
        占有系爭660-1地號土地建築房屋，則原告依據上開規
        定，請求被告己○○應將附圖所示甲部分面積53.86平
        方公尺之房屋拆除，並將該部分土地返還原告，被告戊○○應將附圖所示乙部分面積3.94平方公尺之房屋拆除
        ，並將該部分土地返還原告，均為有理由，應予准許，
        而被告戊○○固僅居住使用系爭5-1號房屋，惟該房屋
        既占用系爭660-1地號如附圖所示甲部分土地，原告自
        得併請求被告戊○○自該部分土地遷出，並將該部分土
        地返還原告。
  （二）若被告己○○、戊○○、丙○○為無權占有，則原告得
        否請求其3人給付相當於租金之不當得利？數額為何？
      1.按無法律上之原因而受利益，致他人受有損害者，應返
        還其利益，民法第179條前段定有明文。而無權占有他
        人土地，可能獲得相當於租金之利益為社會通常之觀念
        （最高法院61年臺上字第1695號判例參照）。又城市地
        方土地之租金以不超過其申報地價年息10％為限，土地
        法第105條、第97條第1項亦有明定。另土地法施行法第
        25條規定，土地法第97條第1項所謂土地價額依法定地
        價，土地法第148條規定，土地所有權人依本法所申報
        之地價，為法定地價，則土地法第97條第1項所謂土地
        申報價額即指該土地之申報地價而言。再者，基地租金
        之數額，除以基地申報地價為基礎外，尚須斟酌基地之
        位置，工商業繁榮之程度，承租人利用基地之經濟價值
        及所受利益等項以為決定（最高法院68年臺上字第3071
        號判例參照）。
      2.經查，被告己○○、戊○○、丙○○無使用系爭660-1
        地號土地之合法權源，渠等係無權占用原告所有之系爭
        660-1地號土地，占用面積分別如附圖所示甲、乙部分
        ，已如前述，被告己○○、戊○○、丙○○因使用該部
        分土地而受有利益，致原告受有不能使用土地之損害，
        是原告依不當得利之法律關係，請求被告己○○、戊○○、丙○○給付無權占有系爭660-1地號土地所獲得相
        當於租金之利益，即屬有據。本院審酌系爭660-1地號
        土地坐落臺北市文山區，地處市郊，雖距離木柵捷運站
        僅約500公尺，步行須時約5分鐘，附近有公車站牌，位
        於信義快速道路及北二高萬芳交流道附近，交通尚稱便
        利，惟市況不甚繁榮，生活機能亦非便利，且系爭5-1
        號房屋為3層樓磚造、鐵皮屋頂，供被告己○○、戊○○居住使用，系爭19-1號房屋則供被告丙○○廁所、儲
        物間使用，搭建迄今均已40餘年等情，業經本院至現場
        勘驗查明，製有勘驗筆錄、現場照片在卷可參（見本院
        卷第45至49頁），認系爭660-1土地租金以該地申報地
        價總價額年息4％計算為適當，原告請求按申報地價總
        價額年息百分之10計算，尚屬過高。
      3.承上，系爭660-1地號土地於96、97年之申報地價均為
        每平方公尺5280元，有土地登記謄本可佐（見本院卷第
        7 頁），而被告己○○、戊○○所使用之系爭5-1號房
        屋，占用系爭660-1地號土地如附圖所示甲部分面積為
        53. 86平方公尺、被告丙○○所使用之系爭19-1號房屋
        ，占用系爭660-1地號土地如附圖所示乙部分面積為3.
        94平方公尺，則原告請求被告己○○、戊○○自96年12
        月24 日（即拍賣取得系爭660-1地號土地之日）起至返
        還土地之日止，按月給付相當於租金之不當得利948元
        （計算式：5280X53.86X4％÷12=948，元以下四捨五入
        ），及被告丙○○自96年12月24日起至返還土地之日止
        ，按月給付相當於租金之不當得利69元（計算式：5280
        X3.94X4 ％÷12=69），均為有理由，應予准許，至逾
        此範圍之請求，即為無理由，應予駁回。
四、綜上所述，被告己○○、戊○○、丙○○無合法權源占用原
    告所有之系爭660-1地號土地，且獲有相當於租金之不當得
    利，原告依所有物返還請求權及不當得利之法律關係，請求
    被告己○○、丙○○分別將渠等所有之系爭5-1號、19-1號
    房屋如附圖所示甲、乙部分拆除，並將該部分土地返還原告
    ，被告戊○○應自系爭660-1地號如附圖所示甲部分土地遷
    出，並將該部分土地返還原告，及被告己○○、戊○○應自
    96年12月24日起至返還土地之日止，按月給付原告948元，
    被告丙○○應自96年12月24日起至返還土地之日止，按月給
    付原告69元，均為有理由，應予准許，至逾此範圍之請求，
    即難認有據，應予駁回。
五、兩造均陳明願供擔保，聲請宣告假執行及免為假執行，就原
    告勝訴部分，經核並無不合，爰分別酌定相當擔保金額准許
    之，至原告敗訴部分，其假執行之聲請，亦失所附麗，應併
    予駁回。
六、本件事證已臻明確，兩造其餘攻擊防禦方法及所提證據，核
    與本件判決結果不生影響，爰不另一一論述，併予敘明。
七、據上論結，本件原告之訴為一部有理由，一部無理由，依民
    事訴訟法第79條、第85條第1項前段、第390條第2項、第392
    條第2項，判決如主文。
中    華    民    國    97    年    11    月    28    日
                  民事第二庭    法  官  鍾素鳳
以上正本係照原本作成。
如對本判決上訴，須於判決送達後20日內向本院提出上訴狀。
中    華    民    國    97    年    11    月    28    日
                                書記官  林玗倩


司法院資訊處製作；財團法人民間司法改革基金會備份。
